【裁判字號】    89,判,2379
【裁判日期】    890627
【裁判案由】    綜合所得稅
【裁判全文】
行  政  法  院  判  決                          八十九年度判字第二三七九號
    原      告  甲○○
    被      告  財政部臺灣省北區國稅局
右當事人間因綜合所得稅事件，原告不服行政院中華民國八十七年十月二十三日台八
十七訴字第五二二四二號再訴願決定，提起行政訴訟。本院判決如左︰
    主  文
原告之訴駁回。
    事  實
緣原告七十九年度綜合所得稅結算申報，其取自國防部中山科學研究院（下稱中科院
）之薪資所得新台幣（下同）四五五、一六○元未合併申報，被告乃核定補徵稅額七
四、九八八元。原告不服，就上開薪資所得部分，申經復查結果，未獲變更，一再訴
願，遞遭決定駁回，遂提起行政訴訟。茲摘兩造訴辯意旨如次：
原告起訴意旨略謂︰財政部訴願決定及行政院再訴願決定引用中科院八十一年訓誠字
第一六八七三號函：「本院於年度開始即訂有各項研究計畫，並按照研究計畫逐月實
施。各項研究計畫除一般經費外，為勵人員竭盡心智參與研發工作，另編列研發人
員研究補助費及技術津貼。為便利作業，研發人員研究補助費係採按月發放方式，再
經成本歸戶手續，回歸計畫預算內（研究補助費採個案給付，必將增加人力及作業之
負擔，不符經濟效益）。」並依此推論「中科院給付非軍職員工之「品位加給」及「
技術津貼」之所得，屬經常性補助費給與，且依職等按月定額支給，為「提供勞務所
取得之報酬」而認定「核非免稅之研究補助費所得」，乃屬應課稅之薪資所得，殆無
疑義」。簡言之，行政院係以「悉依該院所訂品位加給支給標準表．．．之等級，每
月按級定額領取」或「薪資」等形式將系爭所得認定為「提供勞務所取得之報酬」，
而引用所得稅法第四條第八款但書為行政院決定書系爭所得為應稅判定之基礎。然而
，對上開一六八七三號函中所稱「為便利作業，研發人員研究補助費係採按月發放方
式．．．（研究補助費採個案給付，必將增加人力及作業之負擔，不符經濟效益）」
等未加以審酌，也未有任何辯駁及說明，顯有贊同之意。依中科院如此之說法，明顯
表示「品位加給」及「技術津貼」之所以採按月給付之方式，純為便宜之計，以免破
壞經濟效益，造成不必要之負擔，其本質仍應為該函所謂「為獎勵人員竭盡心智參與
研發工作」之「研究補助費」無誤。對此行政機關也未有反對之意，顯已表贊同。行
政機關一再以「凡定期給付即為報酬」之推論作為應稅之唯一理由。惟所謂「報酬」
，法律上並未以定期給付方式為要件，行政機關所為，顯係超越法條文義之解釋，不
符法律之解釋「始於文義，亦終於文義」之原則，實不足採。且觀乎所得稅法第四條
第一款「現役軍人之『薪』餉」，雖有「薪資」之形式，但仍屬於免稅範圍；同法第
十四條第一項第三類雖列「薪資」應課稅，但也於同類第二款中明文表示「依第四條
規定免稅之項目，不在此限」。凡此種種，均足以顯示：是否為報酬，並不以是否按
月給付為要件；應稅或免稅，亦與是否為「薪資」之名稱無關。總之，所得之名稱與
形式均非足以認定為應稅之理由，應視所得之實質為何而定。再就法律之目的解釋而
論，所得稅法第四條第八款之立法目的，顯在鼓勵研發以增進全民之福祉。中科院所
研發者，乃涉及國家安全、全民福祉之國防科技為行政院與財政部所不爭。所需技術
水準明顯需要獎勵誘因以利中科院任務之遂行。此即足以顯示系爭品位加給合乎所得
稅法第四條第八款之要旨，為依法免稅。而財稅機關僅以作業程序否決其免稅，實為
超越母法之立法意旨，其解釋有違法之虞，自不當引用。其次，行政院決定以「本件
原處分機關發單補徵稅款，並未逾前揭稅捐稽徵法第二十一條所定核課期間，所稱基
於信賴利益不宜追溯徵補等節，殊無足採」。來回應原告一再強調「國稅局自六十八
年至八十二年默認中科院依法免稅事實，已足以形成人民之信賴」之信賴利益保護原
則之主張。實則，若認為「凡未逾稅捐稽徵法第二十一條即合乎人民信賴」為真，是
否表示，即使是信賴納稅時政府規定之法令而依法納稅之人民，在五年之內，仍持續
活在因政策或解釋改變，隨時可能被追溯補稅之陰影中﹖且即使被追補，也並不破壞
其信賴利益﹖行政機關如此對「信賴利益」詮釋，顯有偏差，也明顯違反「不利處分
應不溯及既往」之行政原理。按稅捐稽徵法第二十一條之要旨，乃在限制追溯期限，
不宜認定「凡未逾第二十一條即合乎人民信賴利益」。所謂「信賴利益」，在本案而
言，係人民在納稅當時，信賴政府及法律之規定而依法納稅，即應受到保護，而不受
將來法令變更之影響。原告對系爭年度之所得稅已完全按當時法律與政府認可、要求
之標準，誠實地完成納稅，若仍被追補，將毫無信賴利益之保護可言。行政法院七十
六年度判字第四七四號判決亦充分說明此要旨：「不管行政機關之決定是否合法除了
重大且明顯之瑕疵或其違法係可歸責於納稅義務人外，行政機關之行為一經表露於外
，人民通常會對其所造成法律狀態之存續寄以信賴，並以之作為行為依據，此種依據
之信賴，應受保護，否則人民將生活於一不確定之法律狀態中」。行政院決定復以「
此類案件經八十六年度判字第十二號及第七十五號等判決駁回在案，遂駁回其訴願，
經核並無不妥」。經查八十六年度判字第七十五號判決為原告王秀桂八十三年度綜合
所得稅結算申報，要求退還稅額之訟。本件為八十年度所得稅之事宜，行政院無視於
系爭期間仍「為財稅主管機關授權中科院做決定依法免稅，並不作為之默示同意」與
確定應稅之行政命令尚未下達之狀態。上述判決與本案系爭時間、背景全然不同，行
政院決定書引喻失當，自當捨棄。中科院於五十五年成立，隸屬國防部本部或參謀本
部，其任務為國防武器系統之發展，其中百分之八十四為非軍職人員。因武器發展需
要極尖端技術，中科院之技術水準遠超過國內產業界，故需獎勵誘因以利中科院任務
之執行。且武器發展為期一般在十年以上，其戰備服役更長達二十至三十年，服役期
間仍需因應威脅之改變與成長，適時作提昇，故人才之獲得、培養與經驗傳承為自主
國防之根本。中科院成立之初，奉國防部蔣經國部長核定發給研究補助費，七十五年
改稱品位加給、其本質不變。中科院之研發經費，係分別以專案獲得，個案發給，其
人員除按職級外，另按研發參與程度與貢獻，另給予品位，作為研究補助費之依據。
國防科技之研發，需長時間，若結案後始發獎勵，無異置員工生活於不顧，故在會計
上，依員工參與計畫程度與績效之不同，分別計算獎勵金額，按月發給。品位係按個
人對專案之貢獻之綜合考評產生品位等級，而依考評結果，以有限量之等級，經由「
科技品位加給支給標準表」等給予獎勵，無損於獎勵研發之精神，完全合乎所得稅法
第四條第八款之勵研究免稅要項，依法免稅，至於員工其他所得均依法課稅。中科
院為龐大之機構，若有無限多種之品位加給或獎勵水準與過短評估週期，將造成作業
之困難，故有上述從權作法，不影響所得稅法第四條第八款之立法意旨，況法亦未限
制或規範發放形式。參之中科院聘書約定違約處罰條款之薪給意為「薪資與其他加給
」，將品位加給予明確區分；歷年來之考績獎金、年終獎金、退休金或資遺費均未將
研究加給計入；品位之考績與職位之考績、等級，均為相互獨立之雙軌制，按不同標
準，在不同時機進行考核，同年資而品位加給有差異之實例不少；品位預算來源由研
發專案編列，為一獨立科目，足見品位加給在本質上符合所得稅法第四條第八款免稅
要件。對品位加給免稅一案，中科院曾請財政部澄清，該部六十八台財稅第三八五○
一號函中，並未做應稅之明白表示，給予中科院自行判斷空間。且中科院對自己品位
加給之本質最清楚，一直認為合乎所得稅法第四條第八款之勵研究之要旨，故未列
入扣繳憑單，也未轉知員工自行向稽徵機關補報。對此，財稅機關均未有任何違背函
示、反對意見或要求改進之表示。中科院之發放方式，早為稽徵機關所明知，依所得
稅法第九十五條規定，稽徵機關應督促中科院依法扣繳。然稽徵人員逐年至中科院查
閱相關資料，對系爭金額未予扣繳，均未為反對意見或要求改進。中科院於八十一年
十一月三日以（81）訓誠字第一六八七三號函被告，檢送有關研究補助費之相關資料
及性質說明，被告亦無疑義。長期以來國防部之作為與財稅主管機關之默示認可同意
，此部分為免稅已明顯為人民之信賴利益。直到八十四年十月十七日，財稅主管機關
始對系爭所得為應稅作明確表示（行政院台八十四財三七○○七號函），並向前追溯
五年。財稅主管機關無其為鼓勵研發之本質，以法無規範之發放形式作應稅之認定
，顯然有違「租稅法定主義」原則，本件更嚴重產生行政法上之「人民之信賴利益之
破壞」，已明顯違反「不利處分應不溯及既往」之行政原理。行政院前述三七○○七
號函傳達總統對本案之裁示，監察院八五台財二七六二號函亦認此非可歸責於納稅義
務人，而係中科院及稅捐稽徵機關行政上之疏失，原告無任何過失，應受信賴保護。
財政部與國防部均隸屬行政院，政府施政應為一體，不應因二部意見不一，而將全部
責任推給人民負擔。又對法律規定有疑義者，應以命令補充之。系爭所得至八十年，
稅捐稽徵機關仍視為免稅所得，其法律見解或行政命令縱有變更，亦應詳述理由，重
新發布，並自新函令頒布日生效，否則人民財產之保障，將無所依歸。據聯合報八十
七年二月二十六日報導，中小學課後輔導、暑期藝術活動所得自當年起納稅，稅捐稽
徵機關未予處罰及追溯，僅以「不瞭解」一語帶過，而被告八十二年四月十五北區國
稅三字第八二○○七三○七號函財政部亦建議不追溯，此即「不利處分應不溯既往原
則」。爰請撤銷再訴願決定、訴願決定及原處分，以維原告權益，並符法治等語。
被告答辯意旨略謂︰中科院之預算雖分別依計畫編列人事費支應其員工之各項給與，
但實際上領受「科技品位加給」或「技術津貼」之非軍職人員，無論配屬之單位或參
與不同計畫，悉依該院所訂「科技人員品位支給標準表」、「技術員薪給標準表」之
等級，每月按級定額領取「科技品位加給」或「技術津貼」。該院與其聘僱人員之約
定事項亦載明所指薪給，除實物代金及眷補費外，包括全部給與，是以該院非軍職人
員所領受之「科技品位加給」或「技術津貼」，核屬其因提供勞務所取得之報酬。另
被告於八十二年間曾派員前往該院現場瞭解結果，該院支付非軍職人員之「科技品位
加給」及「技術津貼」係採按月給付方式，揆諸所得稅法第四條第八款及財政部六十
八年十一月台財稅第三八五○一號、八十四年八月十四日台財稅第八四一六四一四一
八號函釋暨行政院秘書長八十四年十月十七日台公十四財三七○○七號函釋，原核定
以系爭薪資所得（研究補助費或品位加給）四五五、一六○元，併課當年度綜合所得
額，核定應補稅額七四、九八八元，要無不合。至原告主張於申報所得稅時，即依當
年度扣繳憑單誠實申報，被告怠於事實之認定，而在認定標準未明確前，追溯補徵系
爭所得之綜合所得稅，實有悖依法課稅原則乙節。按財政部六十八年十一月三十日台
財稅第三八五○一號函釋，中科院發給研究人員之研究加給依職級按月定額發給者，
應屬各該研究人員之薪資所得，給付時應依法辦理扣繳，所得人並應於年度結算申報
時合併申報課稅，並自六十九年一月起適用。是「品位加給」屬薪資所得應合併申報
課稅已臻明確，原告主張顯係對法令之誤解。原告另主張稅捐稽徵人員逐年審閱中科
院相關之會計資料，對系爭金額未予扣繳，均未予置啄，足證同意中科院對該所得性
質認定為研究補助費，屬免稅範圍乙節。查就中科院系爭「品位加給」或「技術津貼
」是否依法扣繳、申報情事，於被告成立前即八十年元月間經桃園縣稅捐稽徵處大溪
分處去函中科院請依法辦理，被告成立後亦先後多次函請中科院提示資料供核，此有
被告所屬大溪稽徵所八十三年一月二十二日北區國稅大溪審第00000000號等
函件可稽，是原告主張委無足採。再查，中科院（八十一）訓誠字第一六八七三號函
內容僅係說明中科院薪資給付方式，被告亦未據此函覆系爭品位加給屬免稅所得；依
行政院秘書長八十四年十月十七日台八十四財三七○○七號函已明確指示中科院給付
非軍職人員之科技品位加給與技術津貼免扣繳所得稅乙案，與現行法令規定不合，應
依法課徵所得稅。且按現行所得稅法對此相關之規定條文，係於五十二年制訂迄今，
對系爭「品位加給」及「技術津貼」應依法課徵所得稅之規定並未修正，被告依所得
稅法規定補徵七十九年度綜合所得稅，依法並無不合。原告復主張據報載中小學教師
之課後輔導、暑期活動所得非屬免稅，而財政部於今年始發布函釋由今年起適用，其
處理與中科院不一致等節，查中小學教師之所得與系爭「品味加給」、「技術津貼」
並不相同，且相關中小學教師課後輔導所得是否免稅，是否自今年補徵，財政部尚未
函釋辦理，其與本案之補徵無涉，原告之主張委無足採，請判決駁回其訴等語。
    理  由
按中華民國政府或外國政府，國際機構、教育、文化、科學研究機構、團體，或其他
公私組織，為獎勵進修、研究或參加科學或職業訓練而給與之獎學金及研究、考察補
助費等所得，免納所得稅。但受領之獎學金或補助費，如係為授與人提供勞務所取得
之報酬，不適用之，為行為時所得稅法第四條第八款所規定。又凡公、教、軍、警、
公私事業職工薪資及提供勞務者之所得，為薪資所得，該項所得之計算，以在職務上
或工作上取得之各種薪資收入為所得額；前項薪資包括薪金、俸給、工資、津貼、歲
費、獎金、紅利、各種補助費及按月或按年分期給付之退休金或養老金。但為雇主之
目的，執行職務而支領之差旅費、日支費及加班費不超過規定標準者，及依同法第四
條規定免稅之項目，不在此限，復為同法第十四條第一項第三類所明定。本件原告七
十九年度綜合所得稅結算申報，其取自中科院之薪資所得四五五、一六○元，未合併
申報，被告乃核定補徵稅額七四、九八八元。原告不服，就該薪資所得部分，循序提
起行政訴訟，主張如事實欄所載。經查，行政法上所謂信賴保護原則，係指人民因相
信既存之法秩序，而安排其生活或處置其財產，則不能因嗣後法規之制定或修正，而
使其遭受不能預見之損害，用以保護人民之既得權益。本原則之適用，係在禁止新制
定或修正法規有溯及既往之效力。本件中科院之預算雖分別依計畫編列人事費支應其
員工之各項給與，但實際上領受「品位加給」或「技術津貼」之非軍職人員，無論配
屬之單位參與不同計畫，均依該院所訂「科技人員品位加給支給標準表」、「技術員
薪給標準表」之等級，每月按級定額領取科技品位加給或技術津貼。且該院與其聘僱
人員之約定事項亦載明所指薪給，除實物代金及眷補費外，包括全部給與，其非軍職
人員所領受之科技品位加給或技術津貼，核屬因提供勞務所取得之報酬，應無行為時
所得稅法第四條第八款免納所得稅規定之適用。況被告於八十二年間派員前往中科院
瞭解結果，其支付非軍職人員之科技品位加給及技術津貼確係按月給付方式，復經中
科院八十一年十一月三日（八一）訓誠字第一六八七三號函致被告，說明該院各類薪
資扣繳所得稅狀況：「本院於年度開始即訂有各項研究計畫，並按照研究計畫逐月實
施。各項研究計畫除一般經費外，為獎勵科技人員竭盡心智參與研發工作，另編列研
發人員研究補助費及技術津貼。為便利作業，研發人員研究補助費係採按月發放方式
，再經由成本歸戶手續，回歸計畫預算內（研究補助費採個案給付，必將增加人力及
作業之負擔，不符經濟效益）」等語。足見中科院給付非軍職員工之品位加給及技術
津貼之所得，屬經常性研究補助費給與，依職級按月定額支給，為提供勞務所取得之
報酬，依首揭規定，核非免稅之薪資所得，被告依法發單補徵稅款，未逾稅捐稽徵法
第二十一條所定核課期間，與租稅法定原則無違。次查，所得稅法第四條第八款立法
意旨，固在獎勵研究等，但仍須合於該款規定要件者，始能獲免稅獎勵，尚非所有獎
學金或補助費均得免稅。而首揭所得稅法規定一直未變更，且財政部（六十八）台財
稅第三八五○一號函係謂：「一、凡依職級按月定額發給者，應屬各該研究人員之薪
資所得，應於給付時應依法辦理扣繳，所得人並應於年度結算申報時合併申報課稅。
二、如係按研究計劃個案給付、並非通案按職級按月給付者，則為研究補助費，依法
可免納所得稅。三、如屬第一種情形，中科院以往未依法扣繳，所得人以往年度亦未
申報納稅者，應即請中科院轉知各所得人自行向稽徵機關補報並補繳應納稅款，可免
予處罰，自六十九年一月起，中科院應於給付時依法扣繳，所得人應於每年終後合併
申報綜合所得稅。．．．」該函釋明白指出，凡依職級按月定額發給者，應屬研究人
員之薪資所得，所得人應申報課稅，並未就系爭依職級按月定額發給之所得為應予免
稅之承諾，無信賴保護原則之適用。被告八十二年四月十五日北區國稅三第八二○○
七三○七號函僅係該局對財政部之建議函，並非對外發布之有效函釋，亦不因該建議
函而生信賴保護之問題。行政院、財政部就中科院非軍職人員所領品位加給及技術津
貼等函釋，均係對該類所得是否合於所得稅法第四條第八款免稅條件為解釋，亦即對
條文文義為闡明，性質上為解釋函，應自法規生效之日起有其適用，上開函釋並非就
稅法未規定事項另作補充規定，非自發布時適用。原告所引本院其他判決，與本案情
形有間，且非判例，尚無拘束本件效力。而有無扣繳憑單，扣繳義務人是否違反扣繳
義務，於原告之納稅義務並無影響。納稅義務人如有前開所得稅法第十四條第一項各
類之所得，即應依同法第七十一條規定申報納稅，非以扣繳憑單之有無，為課稅之依
據。所得稅法第九十五條之規定，僅係為加強課稅資料之正確性，授予稽徵機關調查
及督促扣繳義務人對於扣繳報告之確實，尚不因稽徵機關未為調查或督促扣繳義務人
，即認納稅義務人就其取得之所得不負申報納稅之義務。稅捐稽徵法第二十一條係關
於稅捐核課期間之規定，與信賴保護無關。再者，課稅與否應由稽徵機關依法認定，
非可由事業團體或機關自行認定，中科院有否將品位加給、技術津貼計入年終獎金、
退休金或資遺費，其品位加給之預算如何編列，均與本件應否納稅之認定無影響。中
小學教師課後輔導等所得，與系爭所得，性質上並非相同之事件，無從據為本件應為
相同處理之論據。軍醫等現役軍人之薪餉，依行為時所得稅法第四條第一款規定，固
免納所得稅，然原告非現役軍人，自無該款之適用。本院七十六年度判字第四七四號
判決未經採為判例，且與本件案情有間，尚難援用。綜上所述，原告主張各節均無可
採，被告依首揭規定補徵漏報稅款，一再訴願決定，遞予維持，俱無違誤。原告起訴
意旨，難謂有理，應予駁回。
據上論結，本件原告之訴為無理由，爰依行政訴訟法第二十六條後段，判決如主文。
中    華    民    國     八十九      年      六      月     二十七      日
                    行 政 法 院 第 一 庭
                                審 判 長 評  事      黃  綠  星
                                         評  事      藍  獻  林
                                         評  事      黃  璽  君
                                         評  事      廖  宏  明
                                         評  事      鄭  忠  仁
右  正  本  證  明  與  原  本  無  異
                                         法院書記官  邱  彰  德
中    華    民    國     八十九      年      六      月     二十七      日


司法院資訊處製作；財團法人民間司法改革基金會備份。
